---
title: "Proyecto final de series de tiempo"
author: "Rodrigo Leo"
output:
  html_document:
    df_print: paged
  html_notebook: default
  pdf_document: default
---

Este documento contiene el código de `R` empleado para la elaboración del proyecto final de series de tiempo.

## 1. Importar y analizar datos

Los datos corresponden a la serie del índice accionario Standard and Poor's 500, y se obtuvieron del símbolo `GSPC` de acuerdo a la información histórica disponible en https://finance.yahoo.com/quote/%5EGSPC. Se empleó el precio ajustado de cierre del índice del 3 de enero de 2020 al 20 de abril de 2021.

Cargar las librerías requeridas:

```{r message=FALSE}
library("readxl")
library("xts")
library("tseries")
library("forecast")
library("rugarch")
library("vars")
library("PerformanceAnalytics")
library("DMwR")
```

Importar datosy revisar datos:

```{r}
datos <- read_excel("gspc.xlsx")
summary(datos)
```
 
Crear el objeto `sp500` como una serie de tiempo (un objeto de la clase `xts`):

```{r}
sp500 <- xts(x = datos$close, order.by = datos$date)
```

Verificar que la periodicidad de la serie sea correcta (se esperan datos diarios de 20 años):

```{r}
periodicity(sp500)
```

Efectivamente, la serie de tiempo es de periodicidad diaria, con datos del 3 de enero de 2020 al 20 de abril de 2021.

Se grafica la serie de tiempo para una primera inspección visual:

```{r}
plot(sp500)
```

Se prueba estacionariedad con la prueba aumentada de Dickey-Fuller:

```{r}
adf.test(sp500, alternative = 's')
```

El valor $p$ cercano a uno indica que no se puede rechazar la hipótesis nula de que la serie presenta raíz unitaria.

Se calcula una serie que contiene las primeras diferencias para verificar si el proceso es integrado de orden uno. Esta serie se denomina `sp500_1`:

```{r}
sp500_1 <- log(sp500) - log(lag(sp500))
sp500_1 <- na.omit(sp500_1)
```

Verificar periodicidad de la serie de primeras diferencias:

```{r}
periodicity(sp500_1)
```

Se tiene una observación menos debido al cálculo de primeras diferencias.

Se repite la prueba aumentada de Dickey-Fuller con la serie de primeras diferencias:

```{r}
adf.test(sp500_1, alternative = 's')
```

El valor $p$ menor a 0.01 indica que se rechaza la hipótesis nula de que la serie `sp500_1` tiene raíz unitaria. Como esta serie contiene las primeras diferencias de `sp500`, entonces esta última es una serie integrada de orden 1.

Gráfica de la serie de primeras diferencias:

```{r}
plot(sp500_1)
```

Autocorrelación de la serie `sp500`:

```{r}
sp500_acf <- acf(sp500)
```

Autocorrelación parcial de la serie `sp500`:

```{r}
sp500_pacf <- pacf(sp500)
```

Autocorrelación de la serie `sp500_1`:

```{r}
sp500_1_acf <- acf(sp500_1)
```

Autocorrelación parcial de la serie `sp500_1`:

```{r}
sp500_1_pacf <- pacf(sp500_1)
```

Se realiza la prueba de Ljung-Box para deterninar si existe correlación serial en la serie estacionaria (`sp500_1`), para órdenes desde 1 hasta 30:

```{r}
for (i in 1:30) {
  prueba = Box.test(sp500_1, lag = i, type = "Ljung")
  cat(i, "\t", round(prueba$statistic, 1), "\t", prueba$p.value, "\n")
}
```

Los valores $p$ iguales a cero indican que se rechaza la hipótesis nula de que las observaciones no tienen correlación serial para órdenes menores o iguales a 30.


## 2. Modelo ARMA

De acuerdo a la [documentación del comando `ARMA`](https://www.rdocumentation.org/packages/tseries/versions/0.10-48/topics/arma), la especificación del modelo ARMA($p$, $q$) en `R` es

$$ y_t = a_0 + a_1 y_{t-1} + \cdots + a_p y_{t-p} + b_1 e_{t-1} + \cdots + b_q e_{t-q} + e_t$$

Los comandos para los criterios de información en `R` sólo funcionan para estimaciones hechas mediante máxima verosimilitud (MLE), y la implementación del comando `arma` sólo es capaz de estimar usando mínimos cuadrados ordinarios (OLS). El comando que emplea MLE es `Arima`, por lo que es el que se utilizará para ajustar los modelos y obtener criterios de información. Dado que se empleará la serie `sp500_1` (que tiene removida la raíz unitaria presente en la serie original), el orden de integración del modelo debe ser cero (ARIMA($p$, $0$, $q$)), lo cual equivale a un modelo ARMA($p$, $q$).

Como primer ejercicio se estima el modelo ARMA(1, 1):

```{r}
arima_1_0_1 <- Arima(sp500_1, order = c(1, 0, 1))
print(arima_1_0_1)
```

Para determinar el mejor modelo empleando el criterio de información de Akaike (AIC), se estman 100 modelos ARMA($p$, $q$) diferentes, donde los parámetros de orden $p$ y $q$ varían independientemente en el rango de 1 hasta 10. Para cada modelo se obtiene el criterio de Akaike, y éstos se almacenan en la matriz `criterios_aic`, donde el número de fila corresponde al orden $p$ y el número de columna corresponde al orden $q$:

```{r}
criterios_aic <- matrix(nrow = 10, ncol = 10)

for (p in 1:10) {
  for (q in 1:10) {
    modelo <- Arima(sp500_1, order = c(p, 0, q))
    criterios_aic[p,q] <- modelo$aic
  }
}
```

La matriz `criterios_aic` resulta ser:

```{r}
print(criterios_aic)
```

El valor mínimo es:

```{r}
print(min(criterios_aic))
```

Que corresponde a la siguiente entrada:

```{r}
which(criterios_aic == min(criterios_aic), arr.ind = TRUE)
```

Por lo tanto, el modelo óptimo es el ARMA(9, 9). Se ajusta dicho modelo a los datos:

```{r}
arima_9_0_9 <- Arima(sp500_1, order = c(9, 0, 9))
print(arima_9_0_9)
```

```{r}
residuales <- checkresiduals(arima_9_0_9)
```

Valor $p$ de la prueba de Ljung-Box sobre los residuales del modelo ajustado:

```{r}
print(residuales$p.value)
```

Debido a las que presenta la serie con periodicidad diaria, se convierte a datos mensuales empleando el valor de cierre (del último día del mes) como valor mensual. Esta nueva serie se denomina `sp500m`:

```{r}
sp500m <- to.monthly(sp500)
sp500m <- sp500m$sp500.Close
```

Gráfica de la serie mensual:

```{r}
plot(sp500m)
```

Prueba de Dickey-Fuller aumentada:

```{r}
adf.test(sp500m, alternative = 's')
```

No se puede rechazar la hipótesis nula de que la serie tiene raíz unitaria. Se obtiene la serie `sp500m_1` que contiene las primeras diferencias:

```{r}
sp500m_1 <- log(sp500m) - log(lag(sp500m))
sp500m_1 <- na.omit(sp500m_1)
```

Gráfica de `sp500m_1`:

```{r}
plot(sp500m_1)
```

Prueba de DIckey-Fuller aumentada para `sp500m_1`:

```{r}
adf.test(sp500m_1)
```

Se rechaza la hipótesis nula de que la serie `sp500m_1` tiene raíz unitaria.

Función de autocorrelación de `sp500m_1`:

```{r}
sp500m_1_acf <- acf(sp500m_1)
```

Función de autocorrelación parcial de `sp500m_1`:

```{r}
sp500m_1_pacf <- pacf(sp500m_1)
```

Prueba de Ljung-Box para determinar si existe autocorrelación serial:

```{r}
for (i in 1:30) {
  prueba = Box.test(sp500m_1, lag = i, type = "Ljung")
  cat(i, "\t", round(prueba$statistic, 1), "\t", prueba$p.value, "\n")
}
```

Se repite la búsqueda del modelo ARMA óptimo para la nueva serie `sp500m_1`, esta vez variando los parámetros $p$ y $q$ entre 1 y 10:

```{r}
criterios_aic_m <- matrix(nrow = 10, ncol = 10)

for (p in 1:10) {
  for (q in 1:10) {
    modelo <- Arima(sp500m_1, order = c(p, 0, q), method = 'ML')
    criterios_aic_m[p,q] <- modelo$aic
  }
}
```

La matriz `criterios_aic_m` resulta ser:

```{r}
print(criterios_aic_m)
```

El valor mínimo es:

```{r}
print(min(criterios_aic_m))
```

Que corresponde a la siguiente entrada:

```{r}
which(criterios_aic_m == min(criterios_aic_m), arr.ind = TRUE)
```

Por lo tanto, el modelo óptimo es el ARMA(1, 1). Se ajusta dicho modelo a los datos:

```{r}
arima_m_1_0_1 <- Arima(sp500m_1, order = c(1, 0, 1))
print(arima_m_1_0_1)
```

Residuales:

```{r}
residuales_m <- checkresiduals(arima_m_1_0_1)
```

Valor $p$ de la prueba de Ljung-Box sobre los residuales del modelo ajustado:

```{r}
print(residuales_m$p.value)
```

Por tanto los residuales parecen ser ruido blanco.

Pronóstico dentro de la muestra:

```{r}
training_set <- sp500m_1['/2018-12-31']
evaluation_set <- sp500m_1['2019-01-01/']

training_model <- Arima(training_set, order = c(1, 0, 1))

pronostico <- xts(predict(training_model, length(evaluation_set))$pred, order.by = index(evaluation_set))
pronostico_in <- merge(pronostico, evaluation_set, join='inner')

plot.xts(pronostico_in, screens = factor(1, 1),  legend.loc = 'bottomright')
```

Medidas de error del pronóstico dentro de la muestra:

```{r}
medidas_error = regr.eval(coredata(evaluation_set), coredata(predict(training_model, length(evaluation_set))$pred))
print(round(medidas_error, 4))
```

Pronóstico fuera de la muestra:

```{r}
pronostico <- xts(predict(training_model, 12)$pred, order.by = seq(as.Date("2021-06-01"),length=12,by="months"))
pronostico_out <- merge(pronostico, sp500_1, join = 'outer', fill = 0)['2021-01-01/']

plot.xts(pronostico_out, screens = factor(1, 1),  legend.loc = 'bottomright')
```


## Modelo de volatilidad GARCH

Se estiman 25 modelos GARCH diferentes variando los parámetros $p$ y $q$ entre 1 y 5. Para cada modelo se calcula el criterio de información bayesiano (BIC) y éstos se almacenan en la matriz `criterios_bic`, donde el número de fila corresponde al orden de $p$ y el número de columna corresponde al orden de $q$:

```{r}

criterios_bic = matrix(nrow = 5, ncol= 5)

for (p in 1:5) {
  for (q in 1:5) {
    # Especificación del modelo:
    garch_spec <- ugarchspec(
      variance.model = list(
        model = "sGARCH",
        garchOrder = c(p, q)),
      mean.model = list(
        armaOrder = c(p, q)),
      distribution.model = "norm")
    # Ajuste del modelo:
    garch_model <- ugarchfit(spec = garch_spec, data = sp500_1)
    # Cálculo del BIC:
    criterios_bic[p, q] = infocriteria(garch_model)[2]
  }
}
```

Matriz de criterios BIC:

```{r}
criterios_bic
```

El valor mínimo es:

```{r}
print(min(criterios_bic))
```

Que corresponde a la siguiente entrada:

```{r}
which(criterios_bic == min(criterios_bic), arr.ind = TRUE)
```

Por lo que el modelo óptimo es el GARCH(2, 1). Este modelo se ajusta en el objeto `garch_2_1`:

```{r}
garch_spec <- ugarchspec(
  variance.model = list(
    model = "sGARCH",
    garchOrder = c(2, 1)),
  mean.model = list(
    armaOrder = c(2, 1)),
  distribution.model = "norm")

garch_2_1 <- ugarchfit(spec = garch_spec, data = sp500_1)
```

Resultado del ajuste:

```{r}
show(garch_2_1)
```

Se observa que todos los coeficientes son significativos.

Se analiza qué sucede al aumentar el número de parámetros a $p=3$ y $q=2$:

```{r}
garch_spec <- ugarchspec(
  variance.model = list(
    model = "sGARCH",
    garchOrder = c(3, 2)),
  mean.model = list(
    armaOrder = c(3, 2)),
  distribution.model = "norm")

garch_3_2 <- ugarchfit(spec = garch_spec, data = sp500_1)

show(garch_3_2)
```

Normalidad de los residuales:

```{r}
plot(garch_2_1, which = 9)
```

Los residuales no parecen seguir una distribución normal.

Autocorrelación de los residuales:

```{r}
plot(garch_2_1, which = 10)
```

Gráfico de la volatilidad con 2 desviaciones estándar:

```{r}
plot(garch_2_1, which = 1)
```

El valor en riesgo de la serie es (para $p$ igual a 0.90, 0.95 y 0.99):

```{r}
for (prob in c(0.90, 0.95, 0.99)) {
  print(c(prob, VaR(sp500_1, p = prob, method = 'historical')))
}
```


```{r}
for (prob in c(0.10, 0.05, 0.01)) {
  print(c(prob, -quantile(sp500_1, prob) * 100))
}
```


## Modelo de vectores autorregresivos

Serie del retorno de largo plazo del Tesoro de EUA (compuesto a 10 años): https://www.treasury.gov/resource-center/data-chart-center/interest-rates/pages/TextView.aspx?data=longtermrateAll


Importar datos y revisar datos:

```{r}
datos_ltc <- read_excel("lt_composite.xlsx")
summary(datos_ltc)
```

Crear el objeto `ltc` como una serie de tiempo (un objeto de la clase `xts`):

```{r}
ltc <- xts(x = datos_ltc$lt_composite, order.by = datos_ltc$date)
```

Verificar que la periodicidad de la serie sea correcta (se esperan datos diarios de 20 años):

```{r}
periodicity(ltc)
```

Gráfica de la serie de tiempo:

```{r}
plot(ltc)
```

Se prueba estacionariedad con la prueba ADF:

```{r}
adf.test(ltc, alternative = 's')
```

El valor $p$ de 0.01 indica que se rechaza la hipótesis nula de que la serie presenta raíz unitaria. Aun así, para que esta serie sea consistente con la `sp500_1`, se laculan las primeras diferencias en una nueva serie `ltc_1`:

```{r}
ltc_1 <- ltc - lag(ltc)
ltc_1 <- na.omit(ltc_1)
```

Verificar periodicidad de la serie de primeras diferencias:

```{r}
periodicity(ltc_1)
```

Se tiene una observación menos debido al cálculo de primeras diferencias.

Se repite la prueba aumentada de Dickey-Fuller con la serie de primeras diferencias:

```{r}
adf.test(ltc_1)
```

La serie conserva su estacionariedad original.

Gráfico de la serie de primeras diferencias:

```{r}
plot(ltc_1)
```

Se encuentra el inicio y el final comunes de ambas series:

```{r}
inicio <- max(min(index(sp500_1)), min(index(ltc_1)))
final <- min(max(index(sp500_1)), max(index(ltc_1)))
```

Estas fechas son, respectivamente:

```{r}
print(c(inicio, final))
```

```{r}
res <- merge(sp500, ltc, join='inner')
plot(res)
```

```{r}
VARselect(res)
```

```{r}
var_10 <- VAR(res, p = 10, type = 'const')
```

```{r}
summary(var_10)
```

```{r}
plot(var_10)
```

```{r}
arch(var_10)
```

```{r}
ir <- irf(var_10, seed = 1)
plot(ir)
```

```{r}
ir$runs
```

```{r}
ir$irf
```

